【裁判字號】    91,訴,831
【裁判日期】    920321
【裁判案由】    確認抵押權不存在等
【裁判全文】
臺灣高雄地方法院民事判決  九十一年度訴字第八三一號
    原      告    甲○○
    訴訟代理人    邱超偉律師
                  石繼志律師
    複  代理人    陳清朗律師
    被      告    國泰人壽保險股份有限公司
?
    法定代理人    丙○○
    訴訟代理人    乙○○
右當事人間確認抵押權不存在等事件，本院判決如左：
    主    文
原告之訴駁回。
訴訟費用由原告負擔。
    事    實    及    理    由
一、原告起訴主張：坐落高雄縣梓官鄉○○○段四六六之七、四六六之十六號土地及
    建號六八四號即門牌號碼高雄縣梓官鄉○○路五三二號房屋（下稱系爭房地）為
    伊所有。然伊並未同意將之設定最高限額二百八十八萬元之抵押權予被告，亦未
    於民國九十年二月五日向被告借款新台幣（下同）二百萬元（下稱系爭借款）。
    兩造間既無系爭借款債權債務關係存在，該抵押權即失其依附。爰依民法第七百
    六十七條中段之物上請求權，聲明求為命：(一)確認兩造間並無九十年二月五日借
    據所載二百萬元借款之債權債務關係存在。(二)被告應將坐落高雄縣梓官鄉○○○
    段四六六之一六、四六六之七地號土地暨建號六八四號即門牌號碼高雄縣梓官鄉
    ○○路五三二號房屋於九十年二月六日以岡資地字第○一一七五○號收件所為之
    抵押權登記塗銷之判決。
二、被告則以：原告確有於九十年二月五日向伊借款二百萬元，及提供系爭房地設定
    抵押權為擔保等語，資為抗辯。並聲明駁回原告之訴。
三、本件兩造不爭執事項：
  (一)原告所有之系爭房地設定有被告為抵押權人之最高限額二百八十八萬元抵押權，
    ，並有土地及建物登記謄本可證。
  (二)切結書上之「甲○○」之簽名為原告本人親自簽名。
  (三)被告於九十年二月十三日，將系爭借款撥入甲○○設於高雄市第二信用合作社新
    興分社帳號0000000000000之九帳戶內。
四、本件原告主張其並未向被告借款二百萬元，亦未同意以系爭房地設定抵押權等語
    ，為被告所否認。是兩造之爭執點在於：(一)原告有無向被告借款二百萬元？(二)原
    告有無同意將系爭房地設定抵押權予被告？
(一)原告有無向被告借款二百萬元？
  １被告主張原告有向其借款二百萬元之事實，業據其提出切結書、借據、約定書及
    匯款同意書為證，原告雖否認上開文書上「甲○○」印章之真正，惟查，經本院
    向高雄市旗津戶政事務所調取原告之印鑑資料上之「甲○○」之印鑑文，與上開
    切結書、借據、約定書、匯款同意書、抵押權設定契約書上「甲○○」印文，互
    相比較，並以肉眼比對結果，即明顯可看出上開文書上「甲○○」印文之形狀、
    大小、式樣及字體均相符，則該印文應為同一印章所蓋，此有上開文書及高雄市
    旗津區戶政事務所九十一年九月九日高市旗戶字第○九一○○○二七四二號函暨
    所檢附之原登記印鑑資料影本在卷可稽；又原告自承確有在上開文書中之切結書
    上簽名，且證人即承辦本件借款之曾建源證稱：切結書是由甲○○本人親自簽名
    ，而該印章也是原告當天帶來的印章等語；另證人即原告配偶之姐葉美慧亦證述
    ：對保當日，伊有看見原告拿印章交給曾建源用印等語（見九十一年十一月七日
    準備程序筆錄）；且證人即原告之妻葉美玉亦證稱：印章是甲○○蓋的，並同意
    借款二百萬元等語（見九十一年十二月十日準備程序筆錄），足認切結書上之甲
    ○○之印章確為為原告之印章，且係原告所蓋用。又系借款憑證之借據、約定書
    及匯款同意書上「甲○○」之印章，既與切結書及印鑑證明上原告之印章相同，
    該印章應為真正，原告主張印章並非真正，即難採信。
  ２按當事人主張有利於己之事實，就其事實有舉證之責任，民事訴訟法第二百七十
    七條定有明文；又私人之印章，由自已使用為常態，被人盜用為變態，主張變態
    事實之當事人，自應就此印章被盜用之事實負舉證責任。經查，本件借據上之「
    甲○○」之印章既為真正，原告主張係被盜用，自應就被盜用之事實舉證證明。
    原告雖主張以如係由其親自蓋章，簽名也應由其親自簽名，較符常情及經驗法則
    ，而爭借據上之簽名既非原告所簽，則其印章即係被盜用等語，惟衡諸常情，本
    人親自在文書上簽名者，亦未必皆親自用印，故簽名與蓋章間並無必然之相關性
    ，自不能以此即逕行推論印章係被盜用，此外，原告又未能提出其他證據證明印
    章係被盜用，則其此部分之主張，即難採信。
  ３原告雖另主張借據、約定書及匯款同意書上「甲○○」之簽名，並非其所親簽，
    自無同意借款等語。然按依法律之規定，有使用文字之必要者，得不由本人自寫
    ，但必須親自簽名；又如有用印章代簽名者，其蓋章與簽名生同等之效力，為民
    法第三條第一項、二項所明定。則在文書上簽名或蓋章者，其簽名或蓋章均生同
    等效力，簽名與蓋章中只須其中之一為真正，即可認已經當事人本人之同意。經
    查，本件借據、約定書及匯款同意書上「甲○○」之簽名，經本院以肉眼比對結
    果認其筆法及運筆習慣皆相同，應為同一人所為，此有借據、約定書及匯款同意
    書在卷可稽，而各該文書上「甲○○」之簽名，與甲○○自認係其親自簽名之切
    結書上「甲○○」之簽名，及原告於當庭書所寫其姓名之字跡，經本院以肉眼互
    相核對比較結果，其中「吳」、「達」字之筆順及寫法雖略有不同，而無法明確
    判斷是否即係原告所簽，然依前開說明，只要印章或簽名有其中之一為真止，該
    借貸契約即為有效成立，不以簽名係真正為必要，則此部分簽名不符之情事，仍
    不足為原告有利之認定。至原告另辯稱其並未繳納利息，利息均由葉美玉在繳納
    ，亦可佐證其並未借款等語，然證人葉美玉證稱：原告同意以其名義去借款二百
    萬元，借給伊娘家買房子，利息的確是伊在支付等語，而證人與原告為夫妻，且
    本件借款之用途既在資助葉美玉之娘家，則由葉美玉支付利息，亦與常情無違，
    故尚難以利息係由葉美玉在支付，即遽認定原告並未向被告借款，故原告此部分
    主張，亦不足採。
(二)原告有無同意將爭房地設定抵押權予被告？
  １按不動產物權之移轉或設定，應以書面為之，民法第七百六十條定有明文；又依
    法律之規定，有使用文字之必要者，得不由本人自寫，但必須親自簽名；且如有
    用印章代簽名者，其蓋章與簽名生同等之效力，已如前述。原告雖否認其有將系
    爭房地設定抵押權予被告，並否認抵押權設定契約書上之印章之真正。惟查，原
    告自認切結書上之簽名為其所親簽，而該切結書記載：「立切結書人（指原告）
    為擔保對貴公司（被告）所負一切之債務清償，經將後列不動產，提供貴公司設
    定本金最高限額抵押權」、「不動產標示：土地座落：高（雄）縣梓官區○○○
    段四六六－一六、四六六－一七地號。建物座落：嘉展路五三二號」，有該切結
    書在卷可憑，則原告已同意將系爭房地設定抵押權予被告作為借款之擔保，應無
    疑義。
  ２又本件抵押權設定契約書及切結書上之「甲○○」之印文，與本院調取之原告印
    鑑鑑明上「甲○○」之印文，經以肉眼核對比較，三枚印文之大小、形狀、式樣
    及字體均相符，顯為同一印章所蓋，亦有抵押權設定契約書、切結書及印鑑資料
    影本附卷可稽；且系爭抵押權設定登記所附系爭房地之所有權狀，係真正之權狀
    ，為原告所不爭執，自可據以認定原告應有同意抵押權之設定，況證人葉美玉亦
    證稱：抵押權設定契約書上甲○○之印章是甲○○所蓋，且其同意以其名義借款
    二百萬元，並以系爭房地設定抵押等語（見九十一年十二月十日準備程序筆錄）
    ，則系爭抵押權設定契約書上「甲○○」之印章既為真正，原告復不能舉證證明
    有被盜用之情事，則系爭抵押權之設定係經原告之同意，當可認定。
五、綜上所述，本件借款及抵押權設定資料上原告之印章均為正，而原告復無法舉證
    證明係被盜用，則原告有同意借款及設定抵押權，應可認定。又系爭借款既經原
    告之同意，則原告訴請確認兩造間無該筆借款債權債務關係存在（並非確認債權
    餘額，而係確認整筆債權不存在），即無理由。又上開借款尚未完全清償，為原
    告所不爭執，則其本於民法第七百六十七條中段規定，訴請塗銷前開抵押權，亦
    屬無據，均應駁回。
六、本件事證已臻明確，兩造其餘之攻擊防禦方法，核與判決結果之基礎無影響，爰
    不逐一論述，併此敘明。
七、據上論結：原告之訴為無理由，依民事訴訟法第七十八條，判決如主文。
中      華      民      國    九十二    年      三      月    二十一    日
                              臺灣高雄地方法院民事第一庭
~B審判長法      官  林紀元
~B      法      官  蘇姿月
~B      法      官  陳月雯
右為正本係照原本作成。
如不服本判決，應於送達後廿日內，向本院提出上訴狀並表明上訴理由，如於本判決
宣示後送達前提起上訴者，應於判決送達後十日內補提上訴理由書（須附繕本）。
中      華      民      國    九十二    年      三      月    二十一    日
~B      法院書記官  陳展榮


司法院資訊處製作；財團法人民間司法改革基金會備份。
